臺灣新北地方法院刑事判決
110年度簡上字第235號
上  訴  人
即  被  告  曹守鴻
            曹永芳
            徐美珍
共      同
選任辯護人  羅文謹律師
上列被告因妨害名譽案件，不服本院中華民國110年3月5日110年
度簡字第164號第一審刑事簡易判決（原聲請簡易判決處刑案號
：臺灣新北地方檢察署109年度偵字第43964號），提起上訴，本
院管轄之第二審合議庭判決如下：
    主  文
原判決關於乙○○公然侮辱部分撤銷。
乙○○被訴公然侮辱部分無罪。
其餘上訴駁回。
    事  實
一、丁○○、丙○○、乙○○（所涉公然侮辱部分，另由本院為無罪判
    決如下）與戊○○之岳母為鄰居，其等3人於民國109年8月14
    日21時55分許，在新北市○○區○○○路00巷0○0號1樓大門門口
    ，因與戊○○就停車問題發生口角爭執，此間丁○○竟基於公然
    侮辱之犯意，對戊○○稱：「我只是要看清楚垃圾長甚麼樣子
    」、「屎而已（台語）」等語，丙○○在場亦另基於公然侮辱
    之犯意，對戊○○稱：「幹」、「垃圾」等語，使不特定多數
    人得以共見共聞，足以貶損戊○○之人格及社會評價。
二、案經戊○○訴由臺灣新北地方檢察署檢察官偵查後聲請簡易判
    決處刑。
    理  由
壹、有罪部分（被告丁○○、丙○○部分）：
一、證據能力部分：
    傳聞法則（即傳聞證據原則上不得作為證據）乃對於被告以
    外之人於審判外之言詞或書面陳述而為之規範，本判決所引
    用之非供述證據，無刑事訴訟法第159 條第1 項傳聞法則之
    適用。本院審酌上開證據資料作成時之情況，因與本案待證
    事實具有關聯性，且無證據證明係公務員違法取得之物，依
    法自得作為本案之證據。
二、認定事實所憑之證據及理由：　　
㈠、訊據被告丁○○、丙○○固坦承有於事實欄所載之時間、地點，
    為事實欄所載辱罵性言語之事實，然均矢口否認有何公然侮
    辱犯行，被告丁○○辯稱：我當時聽到告訴人在1樓對我母親
    乙○○大聲咆哮，我擔心我母親所以下樓查看，告訴人情緒失
    控持續對我和我父母咆哮，甚至出手打我罵我，我太氣憤才
    會對我父親說「我要要看清楚垃圾長甚麼樣子」、「屎而已
    」，這是我跟告訴人爭吵過程中無意間說出口的云云。被告
    丙○○辯稱：我當時是要去樓下勸架，但告訴人罵得很大聲又
    推丁○○，我才無意間講那些話云云。上開被告2人之辯護人
    則為其等利益主張：公訴人應舉證證明被告丁○○、丙○○確有
    毀損告訴人名譽或侮辱告訴人之「真正惡意」，原審未令公
    訴人就此舉證之情形下，率而認定被告等人有罪，已嚴重箝
    制言論自由，本件糾紛之起因不過就被告家人偶然一次停車
    在告訴人家前面而已，告訴人就開始半夜按電鈴、隔天就開
    始有諸多誹謗、公然侮辱、恐嚇的言語，還有肢體的暴力動
    作，從勘驗筆錄就可以看得出來，告訴人有諸多違法行為手
    段，難道他確實是一個情緒上平穩的人或人格高尚的人嗎？
    從告訴人在錄音檔顯現出來的是他當街咆哮又當場推打，且
    被告一直勸他不要再動手了，被告有諸多忍讓，被告丙○○是
    針對告訴人情緒不穩及暴力行為才忍不住發言反擊，最有利
    的言論未必就是文雅的，請考量當時情境，被告等人並無真
    實惡意要去污辱告訴人，只是基於防衛自己的權益，針對告
    訴人的行為做出適當合理形容及評論等語。
㈡、經查：
１、被告丁○○、丙○○、乙○○與告訴人之岳母為鄰居，上開4人於10
    9年8月14日21時55分許，在新北市○○區○○○路00巷0○0號1樓
    大門門口，因機車停放問題發生口角爭執，被告丁○○當場口
    出：「我只是要看清楚垃圾長甚麼樣子」、「屎而已（台語
    ）」等語，被告丙○○亦當場口出：「幹」、「垃圾」等語，
    使不特定多數人得以共見共聞等情，業據被告丁○○、丙○○於
    偵查及本院審理中坦承不諱，並有告訴人提出之現場錄音光
    碟1片、本院111年1月18日準備程序之勘驗錄音結果在卷可
    查（見他卷第15頁反面-16頁反面、本院簡上卷第179-197頁
    ），堪認被告丁○○、丙○○確有於上開時、地為前揭言語。
２、被告丁○○、丙○○固辯稱其等為上開言語只是一時氣憤而無意
    間說出來的話，並無公然侮辱之犯意云云，然查：
①、本件案發時，被告乙○○、丁○○、丙○○與告訴人間因為停車糾
    紛已先有言語激烈爭執達數分鐘，告訴人不斷質疑被告乙○○
    為何要停車在其岳母住處即該公寓一樓門口而阻礙其家人進
    出，以及詢問日後是否還會停車在其公寓一樓門口，被告乙○○、丁○○、丙○○3人則以「停了又怎樣」、「為何不能停車
    在該處」等語回應，嗣後被告丙○○即隨口說出「幹那個...
    垃圾」等語，雙方復行繼續爭執後，被告丙○○勸被告丁○○離
    開現場時，被告丁○○即稱「我只是要看清楚垃圾長甚麼樣子
    」，而後告訴人多次稱「你就停就好啦，我知道你的答案，
    你就是要停就對了，我知道了。」、「我又沒講什麼，你就
    停嘛」，被告丙○○再度勸被告丁○○離開現場，被告丁○○向被
    告丙○○表示其要抽菸、不願離去，告訴人對被告丁○○稱「不
    用這樣看啦」，被告丁○○稱「看你帥啊」，告訴人又稱「對
    啊我也知道我很帥，多講的（台語）」，被告丁○○則回以「
    屎而已（台語）」等情，經本院於準備程序勘驗現場錄音光
    碟可資認定（見本院簡上卷第179-196頁），依上開對話情
    節可知，當時現場被告丙○○所稱「幹那個...垃圾」等語，
    以及被告丁○○所稱「我只是要看清楚垃圾長甚麼樣子」、「
    屎而已（台語）」等語，均明顯係指涉在場之告訴人，且係
    在與告訴人一來一往之爭吵對話中所言，並非無意間之言語
    ，堪以認定。
②、再按所謂侮辱，乃對他人為輕蔑表示之行為，使他人在精神
    上、心理上有感受到難堪或不快之虞者，足以貶損特定人之
    聲譽而言；舉凡以粗鄙之言語、舉動、侮辱謾罵或為其他輕
    蔑人格之一切行為均屬之。經查，「幹」一詞依我國民情屬
    於貶低蔑視他人之髒話，而「垃圾」、「屎」等詞語若用以
    指涉特定人，即有指述他人人格低劣、污穢，依一般社會通
    念，上開言語均屬輕蔑、嘲諷使人難堪之言語，足以損及他
    人之名譽、人格及社會評價，故被告丁○○、丙○○本案所為言
    語確含有侮辱意涵，應可認定。又從本案事件脈絡、雙方關
    係、語氣、語境與前後對話情境以觀，告訴人原係為了停車
    問題與被告乙○○在公寓一樓外理論，因無法達成共識而演變
    為口角爭吵，被告丁○○、丙○○嗣後亦加入爭執，其等紛爭原
    因屬無涉公益之私人爭端，且雙方態度均不善，告訴人雖音
    量較大而令人有咄咄逼人之感，但尚非主動挑釁謾罵，亦無
    以言語污衊、詆毀被告丁○○、丙○○、乙○○，故被告丁○○、丙○○縱感不悅，僅需秉持立場據理力爭，即可達到維護自身權
    利之目的，尚無須以「幹」、「垃圾」、「屎」等強烈帶有
    人格貶抑意義之詞語攻擊告訴人之必要，故被告丁○○、丙○○
    與告訴人於言語爭執期間，在不特定多數人得共見共聞之處
    所，對告訴人以「幹」、「垃圾」、「屎」等詞語謾罵之，
    綜合上開言論之粗鄙低俗程度、侵害名譽之內容、對告訴人
    名譽在質及量上之影響、該言論所欲實現之目的暨維護之利
    益等一切情事，應認已達足以貶損告訴人之人格及尊嚴而難
    以容忍程度，於本案中告訴人人格名譽權之保障應優先於被
    告等人之言論自由之保障。
３、綜上所述，被告丁○○、丙○○上開辯解難認可採，本案事證已
    臻明確，被告2人犯行堪以認定，應依法論科。
三、論罪科刑及駁回上訴之理由：
    核被告丁○○、丙○○所為，均係犯刑法第309條第1項之公然侮
    辱罪。原審審酌被告丁○○、丙○○與告訴人之岳母為鄰居關係
    ，於擁擠之傳統社區雖常見鄰居間因停車問題互不相讓，然
    遇事仍應理性處理，一方應考量一樓住戶出入之方便，一樓
    住戶亦應注意勿隨意佔用住宅外之公共區域，始可能使該社
    區環境安寧、整潔，縱若爭執，率而出言貶損他人，該問題
    無從解決，亦另起無謂之爭執，被告2人所為仍應非難；再
    參酌被告2人之智識程度、經濟狀況，犯罪前已與告訴人爭
    吵數分鐘，雙方本即互有爭執等客觀情形，及被告2人犯罪
    之目的、當時所受之刺激等一切情狀，分別量處被告2人罰
    金新臺幣（下同）2,000元，並諭知如易服勞役，以1,000 
    元折算1 日，其認事用法，核無違誤，量刑亦稱妥適。被告
    2人上訴固改口否認犯罪，然業經本院逐一論駁如前，俱為
    無理由，應予駁回。
貳、無罪部分（被告乙○○部分）：
一、聲請簡易判決處刑意旨另以：被告乙○○於109年8月14日21時
    55分許，在新北市○○區○○○路00巷0○0號1樓大門門口，基於
    公然侮辱之犯意，對告訴人辱稱：「神經病」等語，使不特
    定多數人得以共見共聞，足以貶損告訴人之人格及社會評價
    ，因認被告乙○○亦涉犯刑法第309條第1項之公然侮辱罪嫌等
    語。
二、按犯罪事實應依證據認定之，無證據不得認定犯罪事實；又
    不能證明被告犯罪，應諭知無罪之判決，刑事訴訟法第154
    條第2項及第301條第1項前段分別定有明文。又所謂認定犯
    罪事實之證據，係指足以認定被告確有犯罪行為之積極證據
    而言，該項證據自須適合於被告犯罪事實之認定，始得採為
    斷罪之資料；且如未能發現相當確實證據，或證據不足以證
    明，自不能以推測或擬制之方法，以為裁判之基礎；而認定
    犯罪事實所憑之證據，雖不以直接證據為限，間接證據亦包
    括在內，然而無論直接證據或間接證據，其為訴訟上之證明
    ，須於通常一般人均不致有所懷疑，而得確信其為真實之程
    度者，始得據為有罪之認定，倘其證明尚未達到此一程度，
    而有合理之懷疑存在時，即難遽採為不利被告之認定（最高
    法院76年台上字第4986號判決意旨參照）。
三、公訴意旨認被告乙○○涉有上開公然侮辱罪嫌，無非係以被告
    乙○○於偵查中之供述、臺灣新北地方檢察署檢察官勘驗筆錄
    、錄音譯文、現場錄音光碟等證據為其主要論據。訊據被告
    乙○○固坦承有於上開時間、地點與告訴人發生口角爭執，並
    有口出「神經病」一語，惟堅詞否認有何公然侮辱之犯行，
    辯稱：我講「神經病」一詞的時候，已經在公寓一樓通往二
    樓的轉角樓梯間，不是在現場，我不是對著告訴人罵，我當
    時很生氣才這樣說等語。經查：　　
四、被告乙○○與告訴人於上開時、地，因停車問題而起紛爭，被
    告乙○○有稱：「神經病」等語一節，業據被告乙○○於本院準
    備程序時坦承不諱（見本院簡上卷第89-90頁），並有告訴
    人提出之現場錄音光碟1片、本院111年1月18日準備程序之
    勘驗結果在卷可查（見本院簡上卷第179-197頁），故被告
    乙○○確有於上開時、地為前揭言語之事實，堪以認定。
五、惟按刑法第309條第1項之公然侮辱罪，其所謂「侮辱」，係
    指以粗鄙之言語、舉動、文字、圖畫等，對他人予以侮謾、
    辱罵，足以減損或貶抑他人在社會上客觀存在之人格地位，
    始足當之。蓋本罪之規範作用，係在保護個人經營社會群體
    生活之人格法益，從而是否構成「侮辱」之判斷，除應注意
    行為人與被害人之性別、年齡、職業等個人條件外，尤應著
    重行為人與被害人間之關係、行為時之客觀情狀、行為地之
    方言或語言使用習慣等事項，並參酌該爭議言詞或舉動之內
    容，比對行為人前後語意脈絡、當時客觀環境情狀以及行為
    人為何有此舉之前因後果等相關情事，以還原行為人陳述時
    之真意，並依社會一般人對於特定語言使用、舉動之認知，
    進行客觀之綜合評價，不宜僅著眼於特定之用語文字，即率
    爾論斷。此外，個人之名譽究竟有無受到減損或貶抑，更非
    單依被害人主觀上之感情為斷；縱行為人所為已傷及被害人
    主觀上之情感，惟客觀上對於被害人之人格評價並無影響時
    ，尚不得遽以刑法公然侮辱罪加以論處。再者，公然侮辱罪
    中所謂「侮辱」，係指直接對人謾罵、嘲笑或其他表示足以
    貶損他人評價之意思。至其是否屬足以貶損他人評價之侮辱
    行為，應參酌行為人之動機、目的、智識程度、慣用之語言
    、當時所受之刺激、所為之用語、語氣、內容及連接之前後
    文句統觀之，非得以隻言片語而斷章取義。
六、經查，本件被告乙○○所稱：「神經病」一詞，固難謂無負面
    意涵之語，然是否造成告訴人人格評價之貶損，非可一概而
    論，如前所述，應審酌該爭議之言詞或舉動之內容，比對前
    後語意、當時客觀環境情狀與為何有此用詞之前因後果等相
    關情事，還原行為人陳述時之真意，而依社會一般人對於語
    言使用、舉動之認知，進行客觀之綜合評價，不宜僅著眼於
    特定之用語文字，即率爾論斷。依本院準備程序勘驗現場錄
    音結果所示，案發時被告乙○○與告訴人為了「被告乙○○未來
    是否會停車在告訴人岳母一樓住處門口」一事已先有言語爭
    執交鋒，且雙方態度均甚為強硬，告訴人多次質問「所以妳
    到底要不要停？」、「妳會停就對了？」，被告乙○○則回以
    「你管我。」、「莫名其妙，你管我停哪邊啊。」，告訴人
    又稱：「喔妳就停啊。」、「停啊、停啊。」、「妳就停，
    妳就停啊」，被告乙○○再稱「走走，上去。」、「莫名其妙
    這神經病」等語，堪認被告乙○○口出「神經病」之言論，雖
    為負面評價，讓告訴人感到不快，但衡諸我國一般社會生活
    用語，「神經病」有時係指稱「患有精神疾病」，有時則經
    借代為指「思考不合邏輯、處事怪異、不講道理、難以溝通
    之人」，以現代人際關係口角交鋒中，夾帶「神經病」一詞
    ，非屬少見，而還原本案當時客觀環境情狀及被告乙○○陳述
    該言論之前後脈絡，實係被告乙○○先遭告訴人指責其對告訴
    人岳母提告，告訴人並多次要求被告乙○○不得停放車輛在一
    樓門口，被告乙○○認為自己無端遭受誤會，且告訴人難以溝
    通，始為上開言語，其應係以較強烈之方式表達其認為告訴
    人「不講道理、無理取鬧」之意思，且被告乙○○除「神經病
    」一詞以外，並無再對告訴人為其他侮辱性言論，堪認被告
    乙○○並非以貶低告訴人人格為主要目的而謾罵，其言論客觀
    上亦不足以減損告訴人之人格或地位評價，不具有侮辱之意
    涵。再者，參諸被告乙○○係先說「走走，上去」等語，再接
    著稱「莫名其妙這神經病」等語，且其稱「神經病」一語時
    ，聲音音量明顯較小，此亦經本院於準備程序當庭勘驗現場
    錄音可資認定（見本院簡上卷第192頁），堪認被告乙○○辯
    稱其說「神經病」一語之時，人已走到公寓樓梯間內而離開
    爭執現場，其並非對著告訴人辱罵等語，尚屬有據。則被告
    乙○○所為應只是自我宣洩情緒之喃喃自語，無從遽認其主觀
    上有侮辱告訴人之故意，自難論以刑法第309條第1項公然侮
    辱罪。
七、縱上，被告乙○○雖於上開時、地口出「神經病」等語，惟依
    檢察官所提出之各項證據，尚難認構成刑法之公然侮辱罪，
    揆諸前開說明，應為被告乙○○無罪之諭知，原審疏未就被告
    乙○○提出之辯解詳予審究，遽為被告乙○○有罪之判決，尚有
    未洽。是被告乙○○上訴否認犯罪，指摘原判決不當，為有理
    由，應由本院將原審判決撤銷，另對其為無罪之諭知。
八、末按管轄第二審之地方法院合議庭受理簡易判決上訴案件，
    應依通常程序審理。其認案件有刑事訴訟法第452條之情形
    者，應撤銷原判決，逕依通常程序為第一審判決，法院辦理
    刑事訴訟簡易程序案件應行注意事項第14項定有明文；又地
    方法院簡易庭對被告為簡易判決處刑後，經提起上訴，而地
    方法院合議庭認應為無罪判決之諭知者，依同法第455條之1
    第3項準用第369條第2項之規定意旨，應由該地方法院合議
    庭撤銷簡易庭之判決，改依第一審通常程序審判（最高法院
    91年度台非字第21號判決意旨參照）。原審判決未查明被告
    乙○○應諭知無罪之判決，致未適用通常程序審理，而逕以簡
    易判決處刑，其此部分所踐行之簡易判決處刑程序有所違誤
    ，為保障當事人之審級利益，乃由本院合議庭依通常訴訟程
    序審判後，撤銷原審判決關於被告乙○○罪刑部分，以第一審
    法院之地位自為第一審判決，檢察官如不服本判決，就上開
    部分仍得於法定期間內，向管轄之第二審法院提起上訴，併
    予敘明。
據上論斷，依刑事訴訟法第455條之1第1項、第3項、第452條、
第451條之1第4項但書第3款、第368條、第369條第1項前段、第3
64條、第301條第1項，判決如主文。
本案經檢察官甲○○聲請簡易判決處刑，檢察官游淑惟到庭執行職
務。
中　　華　　民　　國　　111 　年　　3 　　月　　24　　日
                  刑事第八庭    審判長法　官  楊仲農
　　　　　　　　　                    法　官  林翠珊
　　　　　　　　　　　　　　　　　　　法　官  陳盈如
上列正本證明與原本無異。
上訴駁回部分不得上訴。本件無罪部分得上訴，如不服本判決，
應於判決送達後20日內敘明上訴理由，向本院提出上訴狀 (應附
繕本) ，上訴於臺灣高等法院。其未敘述上訴理由者，應於上訴
期間屆滿後20日內向本院補提理由書「切勿逕送上級法院」。
                                      書記官  陳冠豪
中　　華　　民　　國　　111 　年　　3 　　月　　25　　日
附錄本案論罪科刑法條全文：
中華民國刑法第309條
公然侮辱人者，處拘役或9 千元以下罰金。
以強暴犯前項之罪者，處1 年以下有期徒刑、拘役或1 萬5 千元
以下罰金。